臺北高等行政法院判決　　　　　　　　　　　　　　九十二年度訴字第一○九七號
　　　　　　　　　　　　　　　.
　　原　　　告　甲○○
　　被　　　告　交通部公路總局
　　代　表　人　陳晉源（局長）
　　訴訟代理人　丙○○
　　　　　　　　丁○○
　　　　　　　　乙○○
右當事人間因汽車運輸業管理規則事件，原告不服交通部中華民國九十二年一月二十
四日交訴字第○九一○○六四四二五號訴願決定，提起行政訴訟。本院判決如左：
　　主  文
訴願決定及原處分均撤銷。
訴訟費用由被告負擔。
　　事  實
緣被告所屬新竹區監理所苗栗監理站監警聯合稽查小組以原告駕駛所有ＴＮ—六二二
一號自小貨車，於民國（下同）九十一年八月二十七日八時五十分許，行經國道一號
高速公路造橋收費站，載運龍吉傢俱工廠傢俱由嘉義至台北收費新台幣（下同）一千
八百元違規營業，乃開立九十一年八月二十七日交竹監字第五九○○○四八○八號舉
發違反汽車運輸業管理事件通知單，移由被告所屬嘉義區監理所依法裁處。原告不服
，提起申訴，經被告所屬嘉義區監理所以九十一年十月八日九一嘉監裁字第九一一五
二三四號函復原告舉發無誤，並同函檢附被告九十一年十月七日第○八九二八一號處
分書，處原告五萬元罰鍰，並吊扣牌照二個月。原告不服，提起訴願，遭決定駁回，
遂向本院提起行政訴訟。茲摘敘兩造訴辯意旨如次：
甲、原告方面：
一、聲明：求為判決訴願決定及原處分均撤銷。
二、陳述：
１、原告於九十一年八月二十七日八時五十分許，駕駛所有ＴＮ—六二二一號自小貨
    車，載運原告之妻王素璘經營之龍吉傢俱行傢俱，途經國道一號高速公路造橋收
    費站，經被告所轄新竹區監理所苗栗監理站監警聯合稽查小組實施路檢，認原告
    以自小貨車載運龍吉傢俱行傢俱，收取運費一千八百元，屬違規營業，依公路法
    裁處五萬元罰鍰，並吊扣牌照二個月。惟公路法第七十七條第二項及汽車運輸業
    管理規則第一百三十八條第一項之規定，均以行為人未經申請核准而違法經營運
    輸業之事實為成立要件，是行為人雖未經申請核准，然並無經營運輸業之行為者
    ，仍不得依上開規定裁處。所謂經營運輸業，係指行為人以自小貨車向客戶收取
    運費，而為指定運輸之行為，亦即，行為人以營利為目的，以自小貨車從事貨物
    之運輸，苟行為人以自小貨車運送自己或家人之物品，並無所謂營利之目的，顯
    非上開規定所規範應處分之行為。
２、龍吉傢俱行係原告經營，而以妻王素璘為負責人，此有戶口名簿影本及統一發票
    影本可稽，足證原告確無逃漏稅，亦無違規營業情事。當日原告係以自小貨車載
    運自己生產之傢俱，且龍吉傢俱行不論為原告或原告之妻經營，原告載運自己或
    內人之物品，豈有收取運費之營業行為？當初監警聯合稽查小組係詢問通常運送
    費用為若干？原告因曾委託貨運行運送，方告知運費為一千八百元，且原告當時
    載運之貨品超高，又有警察在場，因害怕違規遭罰，且被問話者誤導以為裁罰少
    額金錢，方在上開談話紀錄上簽名。詎被告即以製作談話筆錄時原告所述嘉義至
    台北之運費行情，在筆錄內記載為原告自稱收取運費一千八百元，認定原告有違
    法經營運輸業之行為。原告於訴願程序主張夫妻間豈有收取運費之行為，況傢俱
    行係原告所經營，並無自行向自己收取費用之可能，又原告之行車執照上，明確
    記載係自小貨車，僅在車主姓名底下載明車主職業為農耕，無所謂限制事項登載
    為農耕之事實，此有行車執照影本可稽，被告據此認定原告違法營業，顯非適法
    。被告及訴願決定機關並未審酌原告所稱龍吉傢俱行之負責人為原告之妻，原告
    以自小貨車運送交付客戶，並無向內人收取運費等情，其認事用法均有違誤。
乙、被告方面：
一、聲明：求為判決駁回原告之訴，訴訟費用由原告負擔。
二、陳述：
１、按「公路汽車運輸，分自用與營業兩種。」、「未依本法申請核准，而經營汽車
    或電車運輸業者，處新台幣五萬元以上十五萬元以下罰鍰．．其非法營業之車輛
    牌照並得吊扣二個月至六個月，或吊銷之。」、「對汽車或電車運輸業之限制、
    禁止事項及違反之罰鍰等事項之規則，由交通部定之。」公路法第三十四條前段
    、第七十七條第二項及第七十九條第五項定有明文。次按「本規則依公路法第七
    十九條訂定之。」、「未經申請核准而經營汽車運輸業者，應依公路法第七十七
    條第二項之規定舉發。」汽車運輸業管理規則第一條及第一百三十八條第一項復
    有明文。再按「自用大客車、自用大貨車、自用大客貨兩用車、自用小貨車或幼
    童專用車牌照，不得以個人名義申請登記，但以直接從事生產，需裝載本身所需
    或生產之物品時，經公路監理機關核准，得申請領用自用大貨車、自用小貨車牌
    照。」道路交通安全規則第十六條第三項（即現行同規則第十六條第四項）亦有
    明文。
２、原告坦承以佃農申領之車輛載運傢俱及收取車資一千八百元，此有被告所屬新竹
    區監理所苗栗監理站九十一年八月二十七日交竹監字第五九○○○四八○八號舉
    發違反汽車運輸業管理事件通知單，及該地區監警聯合稽查小組九十一年八月二
    十七日談話紀錄影本可稽，且當日之稽查小組談話紀錄係問原告：「今天駕駛這
    輛車收費多少？」及「以上說的話都實在嗎？」，顯見原告已自承當日駕駛該車
    收費一千八百元，並陳稱所言實在，該談話紀錄並經問話人、原告及在場警員簽
    章，並據被告所屬新竹區監理所苗栗監理站九十一年十月四日九一竹監苗字第九
    一○八五五八號函復在案。
３、被告訴訟代理人丁○○係被告所屬新竹區監理所苗栗監理站當天執勤人員，亦係
    將原告車輛攔下者，整個過程均有員警在場，上開談話紀錄係當場依據原告陳述
    之事實狀況加以記載，且經原告簽名確認無誤，並無記載不實情事，且原告當時
    並未提及係載運其配偶經營傢俱行之傢俱。原告復稱其行車執照上明確記載係自
    小貨車，僅在車主姓名底下載明車主職業為農耕，並無所謂限制事項登載為農耕
    之事實云云。惟依道路交通安全規則第十六條第三項規定，原告所有ＴＮ—六二
    二一號自用小貨車新領牌照時，即以佃農資格申領，該車所裝載之貨物應為農耕
    器具或農產品相關貨物，方符合申領之用途，故原告用以載運傢俱，已違反上開
    規定，其違規事實明確，被告依法裁處，並無違誤。
　　理  由
一、被告之代表人原為葉昭雄，九十二年七月一日變更為陳晉源，茲由其具狀聲明承
    受訴訟，核無不合，應予准許。
二、本件被告所屬新竹區監理所苗栗監理站監警聯合稽查小組以原告駕駛所有ＴＮ—
    六二二一號自小貨車，於九十一年八月二十七日八時五十分許，行經國道一號高
    速公路造橋收費站，載運龍吉傢俱工廠傢俱由嘉義至台北收費一千八百元違規營
    業，乃開立九十一年八月二十七日交竹監字第五九○○○四八○八號舉發違反汽
    車運輸業管理事件通知單，移由被告所屬嘉義區監理所依法裁處。原告不服，提
    起申訴，經被告所屬嘉義區監理所以九十一年十月八日九一嘉監裁字第九一一五
    二三四號函復原告舉發無誤，並同函檢附被告九十一年十月七日第○八九二八一
    號處分書，處原告五萬元罰鍰，並吊扣牌照二個月。固非全然無見。惟查：
１、被告據為處罰原告之公路法第七十七條第二項，係規定：「未依本法申請核准，
    而經營汽車或電車運輸業者，處新臺幣五萬元以上十五萬元以下罰鍰，並勒令其
    停業，其非法營業之車輛牌照並得吊扣二個月至六個月，或吊銷之。」，而所謂
    汽車或電車運輸業，依公路法第二條第十一款規定，係指以汽車或電車經營客、
    貨運輸而受報酬之事業。準此，被告如依公路法第七十七條第二項規定，對原告
    有所處罰，必須確實證明原告以汽車載運貨物而受報酬，始足當之。
２、按「當事人主張事實，須負舉證責任，倘其所提出之證據，不足為主張事實之證
    明，自不能認其主張之事實為真實。又行政官署對於人民有所處罰，必須確實證
    明其違法之事實。倘不能確實證明違法事實之存在，其處罰即不能認為合法。」
    行政法院（現改制為最高行政法院）三十九年判字第二號著有判例。本件原處分
    所憑之被告所屬新竹區監理所苗栗監理站九十一年八月二十七日所作之地區監警
    聯合稽查小組談話紀錄，載以：「問：請問你今天駕駛的這輛車收費多少？答：
    嘉義至台北車費1800元（載運龍吉傢俱工廠傢俱）」等語，稽查人員並取具龍吉
    傢俱工廠銷貨憑單，及現場拍攝照片乙幀為證。但查，該龍吉傢俱工廠銷貨憑單
    及照片乙幀，僅能證明原告以自小貨車載運貨物之事實，尚無法以之證明原告以
    自小貨車載運貨物而受有報酬。被告之所以認定原告受有報酬，無非以原告上開
    談話紀錄為唯一依據。然本件原告遭舉發後，即於九十一年九月二日提出「違反
    道路交通管理事件陳述單」，說明：「龍吉傢俱工廠係內人所開及經營，本人
    不可能收取費用，如切結書。當日警員係詢問一般收費，而並非本人所送此車
    費用，雙方溝通不好造成誤導及記載錯誤。本人付（應為「附」之誤）上對方
    切結書及身分證及戶口名簿影本，以上所言如有不實，本人亦同意負一切責任」
    等語，龍吉傢俱行負責人即原告配偶王素璘復出具切結書，表示：「本人王素璘
    絕無付過車資給ＴＮ六二二一甲○○，如有願負一切所有法律責任」等語，二人
    並提出身分證及戶口名簿影本為佐，且原告所提訴願書及歷次訴狀，亦均作如是
    主張，則龍吉傢俱行之負責人既為原告配偶，而本件查得之貨物又係龍吉傢俱行
    所有，衡諸常情，原告訴稱其未向配偶收費等情，自值斟酌。再者，參諸被告所
    屬新竹區監理所苗栗監理站九十一年八月二十七日所作之地區監警聯合稽查小組
    談話紀錄，係載以：「問：請問你今天駕駛的這輛車收費多少？答：嘉義至台北
    車費1800元（載運龍吉傢俱工廠傢俱）」等語，由上開原告之回答內容，並未記
    載嘉義至台北車費1800元係由原告向龍吉傢俱工廠（行）收取之事實（即未有由
    誰向誰收取運費之記載），堪認原告主張該「嘉義至台北車費1800元（載運龍吉
    傢俱工廠傢俱）」之陳述內容，僅係說明嘉義至台北之運費行情，並非全屬虛言
    ，果其所陳屬實，能否單憑記載不完全之談話紀錄，遽認原告經營汽車運輸業，
    即值推敲。
三、綜上所述，本件違規之基礎事實尚未悉臻明確，原處分遽予處罰，訴願決定遽予
    維持，均不無速斷。原告起訴執以指摘，尚非全無理由，爰將原處分及訴願決定
    均予撤銷，以資適法。
據上論結，本件原告之訴為有理由，爰依行政訴訟法第九十八條第三項前段，判決如
主文。
中　　華　　民　　國　　九十三　　　年　　　四　　　　月　   　八　　 　日
                              臺 北 高 等 行 政 法 院  第 六 庭
                                          審 判 長 法  官　林樹埔
          　　　　　　　　　　　　　　　　　　　　 法　官　許瑞助
          　　　　　　　　　　　　　　　　　　　　 法　官　曹瑞卿
右為正本係照原本作成。
如不服本判決，應於送達後二十日內，向本院提出上訴狀並表明上訴理由，如於本判
決宣示後送達前提起上訴者，應於判決送達後二十日內補提上訴理由書（須按他造人
數附繕本）。
中　　華　　民　　國　　九十三　　　年　　　四　　　　月　   　八　　 　日
              　　　　　　　　 　　　　     　     書記官  方偉皓
